【裁判字號】    90,易,11
【裁判日期】    900823
【裁判案由】    詐欺
【裁判全文】
臺灣高雄地方法院刑事判決                              九十年度易字第一一號
    公  訴  人  臺灣高雄地方法院檢察署檢察官
    被      告  甲○○
右列被告因詐欺案件，前經檢察官以八十八年度偵字第二三一四三號為不起訴處分，
經告訴人聲請再議，由台灣高等法院高雄分院檢察署檢察長認再議有理由而發回，經
檢察官續行偵查後提起公訴（八十九年度偵續字第一五號），本院判決如左：
    主  文
甲○○無罪。
    理  由
一、公訴意旨略以：被告甲○○明知自己無償債能力，竟基於意圖為自己不法所有之
    概括犯意，先於民國八十七年十月間，向告訴人乙○○佯稱創業需錢週轉而欲借
    款新台幣（下同）三十餘萬元，並言明按月償還一萬元，乙○○不疑有它，乃如
    數交付，惟被告甲○○並未依約履行，迄八十八年五月間，經告訴人乙○○再三
    催討，被告始佯稱願付利息予乙○○，並簽發面額共三十四萬元（含本金、利息
    ）之本票交付乙○○，以資搪塞；嗣於同年五月中旬，復向乙○○佯稱其創業失
    敗，經濟困難，請乙○○再借款供其週轉，並言明待其清償其他債務後，願參加
    乙○○為會首之一萬元互助會，以繳交會款之方式清償積欠謝某之債務，且為取
    信乙○○，乃持其向不詳姓名者購買且早已信用不良之案外人郭吉原（另行簽分
    偵辦）之支票三紙（發票日均為八十八年十一月十四日、支票號碼為ＮＡ000
    0000號、ＮＡ0000000號、ＮＡ0000000號、面額各為五萬元
    、十萬元、五萬元）交付謝某，以供擔保，致乙○○陷於錯誤而交付二十萬元。
    詎前揭本票、支票均未獲付款，甲○○僅繳納二期會款後即拒不繳納，並避不見
    面，乙○○始知受騙，因認被告涉有刑法第三百三十九條第一項之詐欺罪嫌。
二、按犯罪事實應依證據認定之，無證據不得推定其犯罪事實。又不能證明被告犯罪
    者，應諭知無罪之判決，刑事訴訟法第一百五十四條、第三百零一條第一項分別
    定有明文。又按，刑法第三百三十九條第一項之詐欺罪之成立，以意圖為自己或
    第三人不法所有，以詐術使人將本人或第三人之物交付為要件，如行為人並未施
    用詐術，或其所用方法不能認係詐術，亦不致使人陷於錯誤，即均與該條之構成
    要件有間，有最高法院四十六年度臺上字第二六０號判例可資參照。再刑法上詐
    欺罪之立法意旨，係禁止於經濟行為中使用詐騙之方法得利為其規範目的，於民
    事債務當事人間，若有未依債務本旨履行給付之情形，依一般社會經驗而言，原
    因非一，其或因不可歸責之事由致無法給付、或因合法得對抗他造主張抗辯而拒
    絕給付，非必出於自始無意給付之詐欺犯罪一端，經濟行為本身原寓有不同程度
    之不確定性或交易風險，於當事人之一方有未依約履行之客觀情形時，除有構成
    詐欺罪之具體情事外，尚不得遽認即應成立詐欺罪。
三、公訴人認被告涉有詐欺罪嫌，係以告訴人之指訴與被告持以借款之本票十張、支
    票三張，且其中案外人郭吉原之支票帳戶於八十八年五月三十一日即遭拒絕往來
    ，被告竟仍持上開信用欠佳之支票以取信於告訴人等情，因而認定被告於借款之
    初顯有詐欺之意圖。
四、訊據被告甲○○固供承有於右揭時地多次向告訴人借款，並分別開立系爭本票、
    交付系爭支票（客票）予告訴人，且嗣後為反還欠款而加入告訴人所召集互助會
    之事實，然堅決否認有何詐欺犯行，辯稱：我因要創業需錢週轉，所以陸陸續續
    向告訴人借款，也有陸續償債，但後來因經濟狀況實在很差，所以一直無法清償
    欠款，我並未施用詐術，亦非存心詐欺云云。經查：
（一）告訴人於偵查及本院審理中，乃迭次指稱：我與被告是從八十六年間認識的，
      平時被告如有急需用錢時，我會借他，他在八十七年十月之前借的錢都陸續有
      還，我是開車行，被告是計程車司機，因他之前跑車很認真，為人也很豪爽，
      我也認識他弟弟，跟他弟弟交情也不錯，所以就想幫助被告創業等語（參照其
      歷次於偵查及本院之筆錄），由此可知告訴人主觀上係出於與被告間之私人情
      誼與對被告之信任而同意借款，並非因陷於錯誤始同意借款予被告。又查，被
      告於借款時即已告知告訴人借款係為創業、週轉等情，為告訴人所不否認，顯
      見被告於借款時，亦未施用任何詐術，應先予敘明。
（二）告訴人亦自承：被告係於八十七年十月間一次借款三十四萬元，嗣於八十八年
      五月間，為償付欠款乃開立十張本票及交付三張「郭吉原」之客票作為擔保等
      語，顯見被告於借款後並未逃逸無蹤或避不見面，此外，被告在系爭三張支票
      的背面均有親自簽名背書，並寫明身分證字號、住址、電話等情，有系爭支票
      影本三紙在卷可證（參照偵查卷第八頁背面），足見被告於借款之初並非心存
      詐欺。次查，被告於第一次借款三十餘萬後，為償付先前款項而表明願參加告
      訴人所召集之互助會，並約明被告將來之得標金即作為償付告訴人之欠款，但
      因嗣後被告會錢繳不出來，所以告訴人並未讓被告標會等情，為被告、告訴人
      所均不否認，從而台灣高等法院高雄分院檢察署檢察長之發回意旨謂「被告於
      第二會即標取會款」，而認應查明「被告就以何等高利搶標」一節，容有誤會
      ，附此敘明。
（三）再查，案外人郭吉原於各家銀行之支票帳戶係於八十八年七月十六日遭列為拒
      絕往來戶，而其中彰化銀行之支票帳戶，則係於同年五月三十一日遭拒絕往來
      ，等情，有台南市票據交換所函文及該函所附之郭吉原退票明細表一份在卷可
      憑（偵查卷第十四頁至第二十七頁），參以告訴人所自承：系爭三張發票人為
      郭吉原之支票，係被告於八十八年五月中旬所交付等情（參照本院九十年二月
      十三日審判筆錄），可知被告於借得系爭支票而交付予告訴人作為擔保時，系
      爭支票之存款帳戶均尚未遭列為拒絕往來戶，且觀諸郭吉原之退票明細表，其
      第一張經退票而遭拒絕往來之支票，即為彰化銀行之支票（八十八年五月三十
      一日），亦即郭吉原之支票信用係自八十八年五月三十一日起始有退票記錄，
      從而，尚難認被告於向案外人郭吉原借用系爭支票時即已明知案外人郭吉原之
      債信不佳，此外，被告於偵查及本院審理中雖無法帶同案外人郭吉原到庭接受
      訊問，然既無積極證據足認被告與郭吉原有何意圖不法所有之詐欺犯意聯絡，
      尚難認定被告於交付系爭支票之初即已對案外人郭吉原之經濟狀況及債信知之
      甚明，是以公訴人以被告明知郭吉原債信不佳，仍持郭吉原為發票人之支票向
      告訴人借款，而認其詐騙告訴人之意圖招然若揭一節，尚有未洽。
（四）被告已將所欠之大部分款項清償予告訴人，並與告訴人達成和解等情，有其等
      庭呈之和解書一紙在卷可憑，從而益足證被告於借款之初，並非無還款之真意
      。
綜前所述，被告並無如公訴人所指：意圖為自己不法之所有，施用詐術使人陷於錯誤
而將本人之物交付之詐欺罪犯行，被告雖確實有積欠告訴人款項之事實，然此核屬民
事糾紛問題，尚難遽以刑事詐欺罪責相繩。公訴人之指訴既無法使本院得到被告有符
合刑法上詐欺罪構成要件之確信有罪心證，此外復查無其他積極證據足資證明被告有
何詐欺犯行，核諸前揭說明，自應由本院為被告無罪之諭知。據上論結，應依刑事訴
訟法第三百零一條第一項前段，判決如主文。
本案經檢察官林敏惠到庭執行職務。
中      華      民      國    九十    年      八      月    二十三      日
                                  臺灣高雄地方法院刑事第六庭
                                      法  官  周  玉  群
右正本證明與原本無異。
如不服本判決，應於判決送達後十日內，向本院提出上訴狀。
                                      書記官  黃  英  彥
中      華      民      國    九十    年      八      月    二十四      日


司法院資訊處製作；財團法人民間司法改革基金會備份。
